【裁判字號】    99,交聲更,72
【裁判日期】    991129
【裁判案由】    交管條例聲異
【裁判全文】
臺灣板橋地方法院交通事件裁定        99年度交聲更字第72號
原處分機關  交通部公路總局臺北區監理所蘆洲監理站
異  議  人
即受處分人  程添祥
上列異議人即受處分人因違反道路交通管理處罰條例案件，對於
原處分機關中華民國99年5 月17日所為之處分（北監蘆字第裁46
-C00000000號）聲明異議，本院於99年7 月30日以99年度交聲字
第1775號裁定後，異議人不服提起抗告，經臺灣高等法院於99年
9 月30日以99年度交抗字第1844號裁定將原裁定撤銷發回，本院
更為裁定如下：
    主  文
原處分撤銷。
程添祥汽車駕駛人，駕駛汽車經測試檢定酒精濃度超過規定標準
，吊扣輕型機車駕駛執照壹年，並應接受道路交通安全講習。
    理  由
一、原處分機關處分意旨略以：異議人即受處分人程添祥於民國
    98年11月8 日17時56分許，騎乘車牌號碼QMD-787 號輕型機
    車，行經臺北縣三重市○○街33巷口，因有「汽車駕駛人酒
    精濃度超過規定標準（0.55以上）」之交通違規，經臺北縣
    政府警察局三重分局警備隊警員填製臺北縣政府警察局北縣
    警交大字第C00000000 號舉發違反道路交通管理事件通知單
    （下稱舉發通知單）當場舉發。嗣經原處分機關認定確有上
    開交通違規情事，乃依道路交通管理處罰條例第35條第1 項
    第1 款、第24條第1 項第2 款（原處分漏載「第24條第1 項
    第2 款」）之規定，裁處異議人罰鍰新臺幣（下同）4 萬50
    00元，並吊扣其駕駛執照12個月及施以道路交通安全講習等
    語。
二、聲明異議意旨略以：異議人對於酒醉駕車之事實均坦承，惟
    因需以駕駛小客車為工作之用以維生計，裁處吊扣其小型車
    普通駕駛執照會影響生計，爰為此聲明異議，請求撤銷原處
    分等語。
三、按汽車駕駛人有飲用酒類或其他類似物後其吐氣所含酒精濃
    度超過每公升0.25毫克或血液中酒精濃度超過0.05％以上，
    不得駕車，道路交通安全規則第114 條第2 款訂有明文。次
    按汽車駕駛人，駕駛汽車經測試檢定有酒精濃度超過規定標
    準之情形者，處1 萬5000元以上6 萬元以下罰鍰，並當場移
    置保管該汽車及吊扣其駕駛執照1 年；汽車駕駛人，有同條
    例第35條第1 項規定之情形者，應接受道路交通安全講習，
    道路交通管理處罰條例第35條第1 項第1 款、第24條第1 項
    第2 款亦分別定有明文。而所謂「汽車」者，係指在道路上
    不依軌道或電力架線而以原動機行駛之車輛（包括機器腳踏
    車），此觀道路交通管理處罰條例第92條第1 項規定所授權
    訂立之道路交通安全規則第2 條第1 項第1 款規定即明。是
    以機器腳踏車駕駛人如有上開「汽車駕駛人酒精濃度超過規
    定標準」之違規情形，亦有首揭處罰規定之適用。又依異議
    人行為時違反道路交通管理事件統一裁罰基準表之記載，機
    器腳踏車之駕駛人違反道路交通管理處罰條例第35條第1 項
    第1 款規定（呼氣酒精濃度超過每公升0.55毫克以上），於
    期限內繳納或到案聽候裁決者，應處罰鍰4 萬5000元，並當
    場移置保管該汽車及吊扣其駕駛執照1 年。
四、經查：
(一)、異議人於98年11月8 日15時56分許，騎乘車牌號碼QMD-787
    號輕型機車，行經臺北縣三重市○○街33巷口時，經臺北縣
    政府警察局三重分局警備隊警員攔停稽查，測得其呼氣酒精
    濃度達每公升0.57毫克，而製發上開舉發通知單之事實，為
    異議人所不否認，並有上開舉發通知單1 紙在卷可稽，堪信
    屬實。是以異議人為警測得之呼氣酒精濃度既達每公升0.57
    毫克，已超過每公升0.25毫克之標準，自屬「汽車駕駛人酒
    精濃度超過規定標準」，堪認異議人確有道路交通管理處罰
    條例第35條第1 項第1 款所定之交通違規行為無疑。又異議
    人前述違規行為，同時觸犯刑法第185 條之3 服用酒類不能
    安全駕駛動力交通工具而駕駛之公共危險罪，業經本院以99
    年度簡字第322 號判處罰金5 萬元確定，亦有臺灣高等法院
    被告前案紀錄表、本院99年度簡字第322 號刑事簡易判決書
    各1 份在卷可稽，均屬實在。
(二)、按「（第1 項）一行為同時觸犯刑事法律及違反行政法上義
    務規定者，依刑事法律處罰之。但其行為應處以其他種類行
    政罰或得沒入之物而未經法院宣告沒收者，亦得裁處之。（
    第2 項）前項行為如經不起訴處分或為無罪、免訴、不受理
    、不付審理之裁判確定者，得依違反行政法上義務規定裁處
    之」，94年2 月5 日公布，95年2 月5 日施行之行政罰法第
    26條定有明文。此即所謂「一事不二罰」原則，考其立法理
    由在於，一行為同時觸犯刑事法律及違反行政法上義務規定
    時，由於刑罰與行政罰同屬對不法行為之制裁，而刑罰之懲
    罰作用較強，故在處罰目的相同且處罰方式相同時，若依刑
    事法律處罰，即足資警惕時，實無一事二罰再處行政罰之必
    要；且刑事法律處罰，由法院依法定程序為之，較符合正當
    法律秩序，應予優先適用。故同時觸犯刑事法律及違反行政
    法上義務規定之行為，行政機關得否科以與刑罰相類之行政
    處罰，端視該行為之刑事訴追或審判程序終局結果而定。至
    於罰鍰以外之沒入或其他種類行政罰，因兼具維護公共秩序
    之作用，為達行政目的，行政機關仍得併予裁處。又所謂「
    其他種類行政罰」，係指違反行政法上之義務應受「裁罰性
    」之「不利處分」，依行政罰法第2 條規定，應包括限制或
    禁止行為之吊扣證照處分及警告性之講習處分在內。是汽車
    駕駛人酒醉駕車行為，經測試檢定酒精濃度超過規定標準之
    行為，如同時涉犯刑法第185 條之3 之公共危險罪嫌，依上
    開行政罰法第26條第1 項規定，道路交通主管處罰機關除得
    依該條項但書規定處以「其他種類行政罰」外，應由管轄之
    地方法院檢察署及各級法院依刑事案件程序處理，非有行政
    罰法第26條第2 項所規定之經不起訴處分或為無罪、免訴、
    不受理、不付審理之裁判確定等事由，即不得再依道路交通
    管理處罰條例第35條第1 項第1 款規定裁處行為人罰鍰之行
    政罰。
(三)、次按，「汽車駕駛人取得高一級車類之駕駛資格者，應換發
    駕駛執照，並准其駕駛較低級車類之車輛，其規定如下：四
    、已領有小型車駕駛執照者，得駕駛輕型機器腳踏車。」，
    道路交通安全規則第61條第1 項第4 款訂有明文。查本件異
    議人雖為考領輕型機車駕駛執照，惟於88年9 月18日考領小
    型車普通駕駛執照之事實，有機車駕照基本資料、汽車駕照
    基本資料各1 份在卷可稽（見本院99年度交聲字第1775號卷
    宗第9 頁），足見異議人確曾考領小型車普通駕駛執照，並
    依上開規定而具有駕駛輕型機車之資格。又依我國交通監理
    制度所採行之一人一照原則，交通監理機關自無須發給異議
    人輕型機車駕駛執照，故其輕型機車之駕駛資格係內含於小
    型車普通駕駛執照，至為明確。
(四)、復按，「吊扣證照」為限制或禁止行為之處分，「吊銷證照
    」為剝奪或消滅資格、權利之處分，行政罰法第2 條第1 款
    、第2 款分別定有明文。又道路交通管理處罰條例第35條第
    1 項固規定「吊扣其駕駛執照1 年」，惟並未明定其駕駛執
    照之種類，是有關吊扣、吊銷駕駛執照處分效力與執行方式
    之法令依據，當係依據道路交通管理處罰條例第68條規定。
    而該條曾於94年12月14日修正公布，並於95年2 月27日經行
    政院以院臺交字第0950082898號令發布定自95年3 月1 日施
    行，修正前之規定為：「汽車駕駛人，因違反本條例及道路
    交通安全規則之規定，受吊扣或吊銷駕駛執照處分時，吊扣
    或吊銷其持有各級車類之駕駛執照。」修正後之規定為：「
    汽車駕駛人，因違反本條例及道路交通安全規則之規定，受
    吊銷駕駛執照處分時，吊銷其持有各級車類之駕駛執照。」
    觀諸修正理由謂：「原條文將違法或違規駕駛人所持有各級
    車類之駕駛執照一併吊扣或吊銷失之過酷，影響人民工作及
    生活甚鉅，爰修正之。」（詳立法院公報第94卷第70期院會
    紀錄第138 頁），顯見本條修正後既已刪除「吊扣」等字，
    而僅餘「吊銷」等字，依「明示其一，排除其他」之法理，
    修正後之道路交通管理處罰條例第68條應係明示排除「吊扣
    駕駛執照處分時，吊扣其持有各級車類之駕駛執照」之規定
    ，而僅餘「吊銷駕駛執照處分時，始吊銷其持有各級車類之
    駕駛執照」之規定，而限縮修正前條文之適用範圍。如此規
    定，兼顧重大違規之吊銷駕駛執照處分，駕駛人多係不宜再
    享有駕駛行為者，而吊扣駕駛執照處分之違規態樣相對輕微
    ，解釋上不再一律執行各級車種駕駛執照之吊扣，使此類駕
    駛人仍保有駕駛其他車種之權利。如此解釋，方不致使本條
    僅有文字上變動之意義，亦符合立法者修法之意旨。從而，
    依現行道路交通管理處罰條例規定，於為吊扣駕駛人駕駛執
    照之處分時，不得吊扣駕駛人所持有各級駕駛執照，而僅得
    吊扣駕駛人違規時所駕駛該級車類之駕駛執照，以限制其繼
    續駕駛該級車類行駛道路之權利（臺灣高等法院暨所屬法院
    97年法律座談會提案類第40號研討結果參照）。查本件異議
    人於上揭時、地違規時，係騎乘輕型機車，業如前述，揆諸
    前揭說明，自僅得吊扣其輕型機車駕駛執照，而不得吊扣異
    議人之其他各級駕駛執照，方符道路交通管理處罰條例第68
    條之修法意旨。
(五)、另道路交通管理處罰條例第68條固於99年5 月5 日以總統華
    總一義字第09900107731 號令修正公布，並於99年8 月31日
    以行政院院臺交字第0990048197號令發布自99年9 月1 日施
    行。修正後增訂第68條第2 項規定：「領有汽車駕駛執照之
    汽車駕駛人，除駕駛聯結車、大客車、大貨車外之非其駕駛
    執照種類之車輛，違反本條例及道路交通安全規則之規定，
    應受吊扣駕駛執照情形時，無因而肇事致人受傷或重傷者，
    記違規點數5 點。但1 年內違規點數共達六點以上或再次應
    受吊扣駕駛執照情形者，併依原違反本條例應受吊扣駕駛執
    照處分規定，吊扣其駕駛執照。」然按，違反行政法上義務
    之處罰，以行為時之法律或自治條例有明文規定者為限。行
    為後法律或自治條例有變更者，適用行政機關最初裁處時之
    法律或自治條例。但裁處前之法律或自治條例有利於受處罰
    者，適用最有利於受處罰者之規定。行政罰法第4 條、第5
    條分別定有明文。查本件異議人於98年11月8 日違規後，原
    處分機關係於99年5 月17日裁處，均係在道路交通管理處罰
    條例第68條修正施行前，揆諸前揭行政罰法規定意旨，自無
    適用修正後道路交通管理處罰條例第68條規定予以裁處之餘
    地，亦毋庸比較新舊法律規定，併此敘明。
五、原處分適法性之判斷：
(一)、本件異議人雖僅就原處分裁處吊扣駕駛執照12個月之部分聲
    明異議，而未就罰鍰4 萬5000元及施以道路交通安全講習之
    部分聲明異議，惟交通違規事實僅有1 個，有關其處罰效果
    之罰鍰、吊扣駕駛執照及施以道路交通安全講習，均與交通
    違規行為是否存在無從分離，本院仍應就原處分之所有處罰
    效果均併予審究，合先敘明。
(二)、原處分機關以異議人違規行為事證明確，據以裁處，固非無
    見。惟查：本件異議人酒醉駕車之同一事實，除經警認定
    有「汽車駕駛人酒精濃度超過規定標準」之交通違規，而製
    發上開舉發通知單外，亦經檢察官聲請簡易判決處刑，並經
    本院以99年度交簡字第322 號判處罰金5 萬元確定在案，已
    如前述。然原處分機關仍針對同一酒醉駕車之事實，裁處異
    議人罰鍰4 萬5000元，揆諸前揭說明，自與行政罰法第26條
    所揭櫫之「一事不二罰」原則相違，難認適法。次按，行
    政行為之內容應明確，行政程序法第5 條定有明文，此乃行
    政程序法上所稱之「明確性原則」。查異議人領有小型車普
    通駕駛執照而依法得騎乘輕型機車，並於上揭時、地騎乘輕
    型機車有「酒精濃度超過規定標準」之違規行為，揆諸前揭
    說明，依法僅應限制異議人駕駛輕型機車之權利，而不得限
    制其駕駛其他各級車輛之權利，故僅得吊扣異議人之輕型機
    車駕駛執照。惟原處分機關就吊扣處分之部分，僅於主文欄
    泛稱「吊扣駕駛執照12個月」，而漏未載明所吊扣駕駛執照
    之種類，對於異議人權利限制事項容有不明確之處，自與行
    政程序法第5 條所揭櫫之「明確性原則」相違，亦不服道路
    交通管理處罰條例第68條之修法意旨，同有未當。至原處分
    機關雖於移送書中陳稱：「異議人當時騎乘之輕型機車之駕
    駛憑證為汽車駕駛執照，因而違反道路交通管理處罰條例第
    35條，需處罰吊扣駕駛執照，當扣其違規當時所憑騎乘之汽
    車駕駛執照」云云，雖就吊扣駕駛執照之種類予以特定，且
    可達成限制異議人繼續駕駛輕型機車之目的，惟亦同時限制
    異議人駕駛小型車之權利，使用之手段顯逾其所欲達到之目
    的，已欠缺比例性。又異議人考領小型車普通駕駛執照，於
    酒後駕駛輕型機車，所造成用路安全之危險性，與僅擁有輕
    型機車駕駛執照而於酒後駕駛輕型機車者所造成之危險性，
    並無不同，卻受到吊扣小型車普通駕駛資格之處分，相較擁
    有輕型機車駕駛執照者僅吊扣其輕型機車駕駛資格，顯係就
    相同事件為不同處理，益徵原處分機關所為之吊扣處分於法
    有違，無可維持。
(三)、至原處分機關雖援引交通部97年1月24日交路字第097001599
    7 號函，主張依修正後道路交通管理處罰條例第68條之規定
    ，本件異議人領有小型車普通駕駛執照而駕駛輕型機車，應
    吊扣其所領有憑以許可駕駛輕型機車之該小型車普通駕駛執
    照，另援引交通部94年9 月15日交路字第0940051433號函、
    89年8 月30日交路89字第008861號函，認本件應吊扣異議人
    之小型車普通駕駛執照云云。惟按法官依據法律獨立審判，
    憲法第80條定有明文，各機關依其職掌就有關法規為釋示之
    行政命令，法官於審判案件時，固可予以引用，但仍得依據
    法律，表示適當之不同見解，並不受其拘束；司法行政機關
    所發司法行政上之命令，如涉及審判上之法律見解，僅供法
    官參考，法官於審判案件時，亦不受其拘束（司法院大法官
    會議釋字第216 號解釋參照）。是上開交通部函釋性質上屬
    解釋性行政規則（行政程序法第159 條第2 項第2 款規定參
    照），僅得供本院參考，本院並不受其拘束，併此敘明。
六、綜上所述，本件異議人確於上揭時、地騎乘輕型機車，而有
    「汽車駕駛人酒精濃度超過規定標準（0.55以上）」之交通
    違規事實，惟同一酒醉駕車之事實業經本院判處罰金確定在
    案，原處分機關仍針對同一事實裁處異議人罰鍰，使異議人
    受有一事二罰之危險，且原處分機關另裁處異議人吊扣駕駛
    執照12個月之部分，漏未載明應予吊扣之駕駛執照種類，亦
    有違明確性原則，且不符道路交通管理處罰條例第68條之修
    法意旨，自有未合。異議人以前揭情詞聲明異議，尚非全無
    理由，自應由本院依道路交通事件處理辦法第19條規定，裁
    定將原處分撤銷，併就處罰效果重新諭知，自為裁定如主文
    第2 項所示，以資適法（臺灣高等法院暨所屬法院98年法律
    座談會刑事類提案第23號審查意見及研討結果參照）。至於
    異議人雖未考領輕型機車駕駛執照，然此非謂無法吊扣其輕
    型機車之執照而限制其騎乘輕型機車之權利，實際執行面上
    ，可由交通監理機關在駕駛執照上或電腦檔存資料，註記所
    吊扣之駕駛執照種類，為限制車類級別之駕駛資格（臺灣高
    等法院暨所屬法院98年法律座談會提案類第23號研討結果參
    照），附此敘明。
七、據上論斷，應依道路交通管理處罰條例第87條第2 項，道路
    交通事件處理辦法第19條前段，裁定如主文。
中    華    民    國    99    年    11    月    29    日
                  交通法庭    法  官    賴彥魁
上列正本證明與原本無異。
如不服本裁定，應於送達後5 日內敘明抗告理由，向本院提出抗
告狀。
                              書記官    楊文祥
中    華    民    國    99    年    11    月    29    日

司法院資訊處製作；財團法人民間司法改革基金會備份。
